【裁判字號】    96,訴,1631
【裁判日期】    970320
【裁判案由】    強盜等
【裁判全文】
臺灣臺南地方法院刑事判決              96年度訴字第1631號
公  訴  人  臺灣臺南地方法院檢察署檢察官
被      告  丙○○
指定辯護人  黃厚誠律師
上列被告因強盜等案件，經檢察官提起公訴（96年度偵字第1535
9號），本院判決如下：
    主  文
丙○○竊盜，因脫免逮捕，而當場施以強暴，累犯，處有期徒刑
伍年拾月。
    事  實
一、丙○○前因脫逃案件，經臺灣花蓮地方法院以九十一年度林
    簡字第三二號判決判處有期徒刑三月確定，於民國（下同）
    九十六年一月五日縮刑期滿執行完畢，猶不知悔改，竟基於
    意圖為自己不法所有之犯意，於九十六年十月十八日下午二
    時十五分許，騎乘腳踏車途經丁○○經營位在臺南縣永康市
    ○○街九八號之「姊妹服飾店」，見「姊妹服飾店」門未上
    鎖，認有可乘之機，遂徒手開門進入「姊妹服飾店」，竊取
    丁○○放置在桌上之黑色手提袋一只，內有紅色皮夾一只、
    現金新臺幣（下同）二千三百元、三星牌行動電話一支、玉
    山商業銀行股份有限公司（下稱玉山銀行）提款卡一張及玉
    山銀行存款簿一本，計值一萬元，得手後旋騎乘腳踏車逃逸
    。適為甲○○、乙○○二人發現，由甲○○即分別先後騎乘
    機車在後追捕，嗣丙○○乃在臺南縣永康市○○街六三巷二
    六號「非凡幼稚園」附近之遊樂場內，先將上開竊得之現金
    二千三百元及三星牌行動電話一支藏置其褲子右前口袋內，
    並將黑色手提袋一只、紅色皮夾一只、玉山銀行提款卡一張
    及玉山銀行存款簿一本等物丟棄在上開遊樂場，經甲○○先
    行追趕上丙○○後（是時乙○○在甲○○後，亦在追躡丙○○），在臺南縣永康市○○○路四七一巷八七號對面空地，
    以所騎乘之機車將丙○○騎乘之腳踏車撞倒後，丙○○乃拔
    腿就跑，惟見甲○○猶仍追趕不放棄，至南榮中學巷子時，
    甲○○乃先拿拖鞋丟甲○○，經乙○○趕上後，丙○○並向
    該二人恫嚇稱：「不要靠近我，我身上有槍」等語，惟因甲○○為該區巡守隊員，而乙○○則學過綜合逮捕術，經該二
    人判斷丙○○係騎乘腳踏車，應不可能攜帶槍械後，乃均趨
    前欲逮捕丙○○，由甲○○以雙手環抱丙○○胸前以避免丙○○脫逃，乙○○則趨前以雙手欲壓丙○○至地上時，詎丙○○為脫免逮捕，徒手掙扎，企圖掙脫不成後，竟當場施以
    強暴，以嘴巴咬傷乙○○之手部，致乙○○受有右拇指及手
    背咬傷之傷害，因被咬傷後倍覺疼痛，乙○○乃放手，丙○○猶企圖掙脫，但因遭甲○○雙手自後環抱其身體，丙○○
    乃再低頭以嘴巴咬甲○○之手部，致甲○○受有右拇指及手
    背咬傷之傷害而難以抗拒；然因甲○○較為矮小，經丙○○
    佯稱要配合後，竟又反抗作勢脫逃，再由甲○○及乙○○合
    力壓制丙○○。隨後經民眾報警後，由警員將丙○○逮捕，
    因而查獲上情。
二、案經丁○○、甲○○及乙○○訴由臺南縣警察局永康分局報
    告臺灣臺南地方法院檢察署檢察官偵查起訴。
    理  由
壹、程序方面：
一、按刑事訴訟法為保障被告受公平審判及發現實體真實，於九
    十二年二月六日修正及增訂公布施行之前及之後，對於人證
    之調查均採言詞及直接審理方式，並規定被告有詰問證人之
    權利，被告之詰問權，係屬憲法第八條第一項規定「非由法
    院依法定程序不得審問處罰」之正當法律程序所保障之基本
    人權及第十六條所保障之基本訴訟權，不容任意剝奪。查本
    院於九十七年三月六日之審理期日，對於證人甲○○及乙○○踐行人證之調查程序，使其居於證人之地位具結而為陳述
    ，並賦予被告丙○○之對質及詰問權利，有本院審判筆錄可
    稽（見本院卷九十六年三月六日審判筆錄），以落實憲法保
    障之基本人權及基本訴訟權之意旨，自為合法之證據資料，
    合先敘明。
二、次按現行刑事訴訟法為保障被告之反對詰問權，排除具有虛
    偽危險性之傳聞證據，以求實體真實之發見，於該法第一百
    五十九條第一項明定被告以外之人於審判外之言詞或書面陳
    述，除法律有規定者外，不得作為證據。而刑事訴訟法第一
    百五十九條之一至一百五十九條之四有傳聞法則之例外規定
    ，且被告以外之人於審判外之陳述，雖不符前四條之規定，
    而經當事人於審判程序同意作為證據，法院審酌該言詞陳述
    或書面陳述作成時之情況，認為適當者，亦得為證據；當事
    人、代理人或辯護人於法院調查證據時，知有第一五九條第
    一項不得為證據之情形，而未於言詞辯論終結前聲明異議者
    ，視為有前項之同意，刑事訴訟法第一百五十九條之五定有
    明文。本件辯護人、被告並未就被告以外之人即證人丁○○
    、甲○○及乙○○於審判外之陳述有所爭執（即警詢及偵查
    中之指述），且迄於言詞辯論終結前，均未主張有刑事訴訟
    法第一百五十九條第一項不得為證據之情形，是應認已同意
    作為證據，且經本院審酌後，認無不適當之情形，應認均有
    證據能力。
三、又本案扣押物品清單及贓物認領保管單各一紙，係依物品性
    質、名稱及種類所記載之文字，而永達醫院九十六年十月十
    八日乙種診斷證明書二紙則係醫師基於專業知識所作成，亦
    具有相當之中立性，其製作過程均無不適當之情形，其內容
    又與本件事實有相當之關聯性，依據刑事訴訟法第一百五十
    九條之五第二項之規定，被告及辯護人均不爭執（見本院九
    十六年十二月十九日準備程序筆錄第四頁、九十七年三月六
    日審判筆錄第十二頁至第十三頁），且經本院審酌後，認無
    不適當之情形，應認為均有證據能力。
四、至於本案之照片八幀均係以機械（照相機）方式所留存之影
    像，並非依憑人之記憶再加以轉述而得，是以上開各物證均
    非供述證據，殊無傳聞證據排除法則之適用，復無證據證明
    係公務員違背法定程序或經偽造、變造所取得，又與本件事
    實具有相當之關聯性，應認上開現場照片八幀亦有證據能力
    。
貳、實體方面：
一、訊據被告丙○○固坦承有竊盜及傷害之犯行，惟矢口否認其
    行為係屬於準強盜之行為，辯稱：「我離開偷竊現場後，並
    不知遭人發現，而是甲○○、乙○○追逐我至臺南縣永康市
    ○○○路四七一巷八七號時，方出言身上有槍，直至對面空
    地時，遭甲○○騎乘摩托車追撞倒地，方發生扭打之情，此
    已非竊盜之「當場」，並不符合構成要件，且我前雖稱身上
    有槍，僅屬虛張聲勢，甲○○、乙○○仍予接近而發生扭打
    ，可見該欲脫免逮捕行為，尚未達使甲○○、乙○○父子不
    能抗拒之程度，否則豈有遭其壓制在地上之理，他們父子圍
    捕我的時候，我想要跑，我不知道那是死路，甲○○用機車
    將我撞倒之後我就全身無力，後來他們二個人一起抓我，我
    掙脫是想要逃跑」云云。惟查：
（一）、被告於警詢中供稱：「我於九十六年十月十八日下午二
        時十分許，在臺南縣永康市○○街九八號（姐妹服飾店
        ）徒手侵入店內竊取置放於椅子上女用黑色手提袋」，
        「我看該住所大門沒關，又看到屋主進到後面廚房，於
        是進入該屋內將置於屋內椅子之黑色手提皮包徒手竊取
        之後，騎乘我停放門外之腳踏車往對面巷子逃逸…，我
        騎腳踏車往對面巷子幼稚園（永康市○○街六三巷二六
        號非凡幼稚園）校內遊樂場地將皮包內之金錢及手機拿
        走，放置在身上右前長褲口袋內，並將黑色皮包丟置在
        現場地下」等語（見警卷第二頁至第三頁），經核與證
        人丁○○證稱：「（你遭竊何物？有何特徵？價值為何
        ？合計損失多少？）新臺幣二千三百元。黑色三星牌手
        機一支（手機號碼：0000000000號）、價值
        新臺幣六千元。黑色手提袋一個（內有紅色皮夾，皮夾
        內有玉山銀行提款卡一枚、丁○○玉山金控存摺一本）
        等，共損失約新臺幣一萬元」等語（見警卷第六頁），
        經核與證人甲○○於本院審理時所證稱：「我家是開摩
        托車修理業，（當天）猛然看到有一個人跑入對面姊妹
        服飾店裡面慌慌張張拿個皮包跑出來，騎著腳踏車，往
        我們旁邊的巷子衝進去，我想說有問題，我認為是小偷
        ，我就騎著摩托車在後面追」等語相符（見本院九十七
        年三月六日審理筆錄第四頁），並有扣押書、贓物認領
        保管單及照片八幀附卷足考，足證被告確有於九十六年
        十月十八日，騎乘腳踏車途經丁○○經營位在臺南縣永
        康市○○街九八號之「姊妹服飾店」，認有可乘之機，
        遂徒手開門侵入「姊妹服飾店」，竊取證人丁○○放置
        在桌上之黑色手提袋一只（內有紅色皮夾一只、現金二
        千三百元、三星牌行動電話一支、玉山銀行提款卡一張
        及玉山銀行存款簿一本）之行為，其並於得手後旋騎乘
        腳踏車逃逸無訛。而參酌上開黑色手提袋一只（及該手
        提袋內之物品）並非被告所有，其為取得他人之物，竟
        破壞他人之支配持有關係而建立自己之支配持有關係，
        顯見其主觀上確有意圖為自己不法所有之意思，彰彰甚
        明，亦可見其確有竊盜故意之存在，殆無疑義。
（二）、經查：證人甲○○於本院審理時證稱：「我…看到有一
        個人跑入對面姊妹服飾店裡面慌慌張張拿個皮包跑出來
        ，騎著腳踏車，往我們旁邊的巷子衝進去，我想說有問
        題，我認為是小偷，我就騎著摩托車在後面追，我先追
        那個人，我兒子在後面也騎著摩托車追。我追約一百公
        尺之後，我看到被告在巷子裡面翻皮包裡面的東西，並
        將皮包內的物品放在地上，而且將皮包丟在地上」等語
        （見本院九十七年三月六日審理筆錄第四頁），經核與
        證人乙○○所證稱：「（九十六年十月十八日下午二時
        許是否有與甲○○一起逮捕被告？）有的，那時我父親
        喊著有人搶劫，我與父親一人各騎著一台機車，到了超
        商那邊，我才追上我父親，然後我看到我父親的車子已
        經倒在地上」等語（見本院同日筆錄第十頁），足證證
        人甲○○於案發當時，係看到被告進入姊妹服飾店內竊
        取皮包後，騎腳踏車往旁邊巷子逃逸，因此證人甲○○
        始騎乘機車在後追躡，而證人乙○○於證人甲○○追躡
        時，亦立即騎上機車一起追趕，益可證被告於竊盜後隨
        即遭證人甲○○及乙○○跟縱、追躡，甚為顯明。而參
        諸刑法第三百二十九條所謂「當場」，固不以實施竊盜
        或搶奪者尚未離去現場為限，即已離盜所而尚在他人【
        跟蹤追躡中】者，仍不失為當場，最高法院二十八年度
        上字第一九八四號判例可資參照。故本案被告於竊取後
        ，正欲逃逸之際，已為證人甲○○、乙○○跟蹤、追躡
        ，因此，仍不失為準強盜罪中構成要件所指之「當場」
        。故被告之選任辯護人辯稱：「直至對面空地時，遭甲○○騎乘摩托車追撞倒地，方發生扭打之情，此已非竊
        盜之「當場」，並不符合構成要件」云云，顯不足採。
        而證人甲○○固另證稱：「（一開始被告就知道你在追
        他，還是到臺南縣永康市○○街六三巷二六號「非凡幼
        稚園」之遊樂場時他才知道你在追他？）是到臺南縣永
        康市○○街六三巷二六號「非凡幼稚園」之遊樂場時他
        才知道我在追他」等語（見本院九十六年三月六日審理
        筆錄第五頁至第六頁），惟最高法院二十八年度上字第
        一九八四號判例所指追躡，並不以被告主觀上「知悉」
        有人跟蹤、追躡為必要條件，凡竊盜後，在客觀上立即
        遭人發覺有疑而跟蹤、追躡者，均屬之，苟客觀上遭人
        發覺有疑而跟蹤、追躡者，仍符合「當場」之要件。因
        此，縱被告在臺南縣永康市○○街六三巷二六號「非凡
        幼稚園」前，其主觀上並不知已遭證人甲○○、乙○○
        跟蹤、追躡，然而，並不妨害該準強盜罪「當場」之要
        件業已成立，甚為灼然。
（三）、按刑法第三百二十九條之規定，旨在以刑罰之手段，保
        障人民之身體自由、人身安全及財產權，免受他人非法
        之侵害，以實現憲法第八條、第二十二條及第十五條規
        定之意旨。立法者就竊盜或搶奪而當場施以強暴、脅迫
        者，僅列舉防護贓物、脫免逮捕或湮滅罪證三種經常導
        致強暴、脅迫行為之具體事由，係選擇對身體自由與人
        身安全較為危險之情形，視為與強盜行為相同，而予以
        重罰。至於僅將上開情形之竊盜罪與搶奪罪擬制為強盜
        罪，乃因其他財產犯罪，其取財行為與強暴、脅迫行為
        間鮮有時空之緊密連接關係，故上開規定尚未逾越立法
        者合理之自由形成範圍，難謂係就相同事物為不合理之
        差別對待。經該規定擬制為強盜罪之強暴、脅迫構成要
        件行為，乃指達於使人難以抗拒之程度者而言，司法院
        大法官釋字第六百三十號解釋可資參照。次按刑法第三
        百二十九條準強盜罪之構成要件，只須行為人主觀上本
        乎防護贓物、脫免逮捕或湮滅罪證之目的而當場施以強
        暴（即以有形之暴力行為強加諸被害人之身體）、脅迫
        行為，即足充之（惟仍應達於難以抗拒之程度），至於
        具體之客觀外在情形如何，是否生傷害結果或至使不能
        抗拒，則非所問（最高法院九十四年度臺上字第二八一
        六號判決意旨參照），亦即行為人只需為達上開目的，
        而以強暴方式對其所受之逮捕動作，予以抗拒排除，即
        已該當準強盜罪之構成要件，並不以達到刑法第三百二
        十八條強盜罪所指「不能抗拒」之程度為必要。
（四）、徵諸證人甲○○於本院審理時另證稱：「我靠近他之後
        ，他跟我說他有槍叫我不要靠近。我當時心理害怕，但
        我認為他的行為是不對的，我想抓他，他又騎著腳踏車
        往外衝，我也繼續追，追到一個檳榔攤那邊，我用機車
        撞他後輪想要阻止他，然後他沒有跌倒反而是我跌倒，
        不過他的腳踏車因此不能騎了，他就繼續跑，後來我仍
        然一直追，我兒子也是在後面一起追，追到南農中學的
        一條巷子裡，他有拿東西丟…，後來我與兒子一起將他
        抓起來」，「被告那時跑到南榮中學巷子裡面，因為草
        很長所以被告跑不太動，我與兒子一起從後面將其抓住
        ，被告轉過來拿東西有砸我們，砸到我兒子沒有砸到我
        ，我們不知道他拿什麼東西砸，因為當時很混亂，後來
        我與兒子用手將他抱住不要讓他逃跑，被告就用嘴巴咬
        我的手，我的手因此流血受傷，我兒子也有受傷，我們
        把他壓在地上，並且一直喊請人家快去報案，我們怕他
        跑就一直壓著他在地上，後來直到警察來，我們才將他
        放開」，「（你們大概壓被告多久的時間？）約五、六
        分鐘，如果我們沒有壓著他，他就會跑掉，因為他一直
        在掙扎，他有用手打我們，及用嘴巴咬我們」等語（見
        本院同日審理筆錄第四頁至第五頁），依證人甲○○上
        開證述可知，被告丙○○於取得竊得財物之支配持有關
        係後，發覺有人跟蹤及追躡後，乃繼續逃跑而未就範，
        依此情形客觀判斷，顯見被告係為脫免逮捕甚明，否則
        ，經證人甲○○以機車撞被告所騎乘之腳踏車後輪後，
        即應束手就擒，焉又再行逃跑？且觀諸證人甲○○與乙○○係用手抱住被告丙○○始得防止其脫逃，如僅以一
        人之力欲逮捕被告，顯有困難，此參酌證人甲○○於本
        院審理時證述：「（如果是你一個人有辦法壓制被告嗎
        ？）沒有辦法，如果只有我一個人一定會被他打，幸好
        我兒子從後面趕來」，「（是否二個人才有辦法壓制被
        告？）是的，因為我很瘦」，「（你兒子追來之後你是
        否膽量會比較大？）有」，「（被告打你或拿東西丟你
        的時候，為何不趁機馬上將他抓住？）因為他的身材比
        我高大，如果我靠近他跟他打我無法將其抓住，所以我
        才想方法阻止他逃跑等語（見本院同日審判筆錄第五頁
        至第六頁），足證如以證人甲○○一人之力，應無法逮
        捕被告丙○○，甚為顯然。因此，苟僅證人甲○○一人
        追捕者，極有可能會使被告丙○○脫逃，而被告丙○○
        既身材高大，被告甲○○身材瘦小，依其體型相互比較
        ，嗣後被告丙○○再以嘴巴咬證人二人，應已達到使人
        難以抗拒之程度（此部分詳後述），益可證就客觀上而
        言，依被告之體型及身材，再加上其以牙齒「咬傷」他
        人手背之方式，確足符合準強盜罪中之強暴行為，應無
        疑義。
（五）、再者，證人甲○○復證稱：「我從被告的後面將其抱住
        ，被告就咬我的手」，「（被告咬你的時候是否覺得很
        痛？）手在流血，當時很緊張」，「（是否覺得很痛手
        就鬆開？）」，「沒有鬆開。後來我兒子也來了，我怕
        他跑掉，所以抱的很緊」，「（被告咬你的時候是否覺
        得很痛？）那時候沒什麼感覺，因為很緊張，等到警察
        來的時候，才發現手已經在流血了」，「（當你被咬的
        時候，你受傷的部分是在何處？）右手虎口處」等語（
        見本院同日筆錄第八頁），經核與證人乙○○所證稱：
        「對方拿拖鞋丟我父親，之後對方繼續跑到草叢堆，我
        與父親一起追，後來對方說他有槍叫我們不要靠近，我
        研判他應該沒有槍，且我們有二個人，所以我們仍然繼
        續要抓他」，「我們靠近他，我父親已經抱住他，我從
        後面要過去抓住他脖子的時候，他就咬我的右手，我有
        流血，因為會痛我就放開，就換我父親抓他，換我父親
        被咬，我父親被咬時沒有放開他，然後那時候他們二個
        人就跌倒了，被告要反抗，我就壓著他，被告就假裝說
        要配合，我父親就沒有壓他那麼大力，但是被告又反抗
        作勢要逃跑，然後我又把他壓下去」等語相符（見本院
        同日筆錄第十頁），足證證人甲○○、乙○○趨前欲逮
        捕被告丙○○時，係先由證人甲○○以雙手環抱被告丙○○胸前，以避免被告丙○○脫逃，證人乙○○則趨前
        以雙手欲壓制被告丙○○至地上時，被告丙○○為脫免
        逮捕，竟當場徒手掙扎，企圖掙脫不成，乃以嘴巴咬傷
        證人乙○○之手部，致證人乙○○受有右拇指及手背咬
        傷之傷害，而上開傷害，有永達醫院九十六年十月十八
        日乙種診斷證明書一紙附卷可考（見警卷第十六頁），
        由於證人乙○○被咬傷後倍覺疼痛乃放手，惟被告丙○○猶企圖掙脫，但因遭證人甲○○雙手自後環抱其身體
        ，丙○○乃再低頭以嘴巴咬甲○○之手部，致甲○○受
        有右拇指及手背咬傷之傷害，且前揭傷害，亦有永達醫
        院九十六年十月十八日乙種診斷證明書一紙在卷足稽（
        見警卷第十七頁），足證被告丙○○客觀上確有以嘴巴
        咬傷證人甲○○及乙○○之傷害行為存在，而該傷害行
        為已足以使人之身體因受到外力之損壞而產生傷害之結
        果，益可證被告於行為時，在主觀上確有傷害他人身體
        健康之故意存在，洵屬無訛。而證人上開證述之詞，經
        核與被告供稱：「我只想要逃跑，後來他們二個人一起
        抓我，我掙脫是想要逃跑」等語大致相符（見本院同日
        筆錄第十二頁），準此，由於被告丙○○想要逃跑，而
        因證人甲○○之體型較為矮小，必須與證人乙○○一同
        壓制被告始可妨止其脫逃，故經被告丙○○佯稱要配合
        後，竟又反抗作勢逃跑，再由證人甲○○及乙○○合力
        壓制被告丙○○待警支援等節相互參酌，可徵被告丙○○乃為脫身而咬證人甲○○及乙○○手部，其咬證人甲○○及乙○○手部時，確實係本於脫免逮捕之主觀意思
        ，進而實行此一強暴行為（即咬傷證人二人），凡此足
        認被告並非僅為「消極掙脫」而已，客觀上確有「積極
        傷害」而施以強暴之行為，並達使人難以抗拒之程度，
        藉以脫免逮捕，彰彰甚明。
（六）、另查：證人甲○○於偵查中證稱：「（你們在逮捕被告
        時，…你們是否感到害怕？）會，但是因為我是巡守員
        ，有責任要將他逮捕」等語（見臺灣臺南地方法院檢察
        署九十六年度偵字第一五三五九號偵查卷第十九頁），
        並於本院審理時證稱：「（是否覺得手很痛就鬆開？）
        沒有鬆開，…我怕他跑掉，所以抱得很緊」，「（被告
        咬你的時候是否覺得很痛？）那時候沒什麼感覺，因為
        很緊張，等到警察來的時候，才發現乎已經在流血了」
        等語（見本院九十七年三月六日審判筆錄第八頁）；而
        證人乙○○則證稱：「我會害怕，我怕他會打我爸爸」
        等語（見同卷第十九頁），「（為何你仍要繼續抓被告
        ？）因為巷子裡面是死路，而且我們是二個人」，「（
        如果只有你一個人是否敢抓他？）敢，因為我有學綜合
        逮捕術，不過對方的力量滿大的，要二個人才能抓住他
        」等語（見本院同日筆錄第十一頁），足證依證人二人
        在整個逮捕過程當中，確曾因被告丙○○之反抗，而產
        生心生畏懼之情形，然由於證人甲○○係巡守隊員，而
        證人乙○○則學過綜合逮捕術，因此，相較於一般人而
        言，始會奮勇逮捕被告。而參酌刑法第三百二十九條之
        準強盜罪中，大法官會議釋字第六百三十號解釋所指「
        使人難以抗拒」之程度，應以【客觀上一般社會通念所
        指之情況】加以判斷，不應取決於逮捕人逮捕意願之高
        低或堅決與否而有不同之結果產生，換言之，所謂「使
        人難以抗拒」之程度，僅須一般人處於遭行為人實行「
        強暴」之時，通常均會產生阻礙或較難以達成控制、壓
        抑行為人之結果者，即屬於使人難以抗拒之範疇；而不
        應使行為人之同一行為，因個別逮捕人有特殊之背景（
        如本案證人甲○○為巡守隊員及證人乙○○學過綜合逮
        捕術），因此即不構成「難以使人抗拒」，或因個別逮
        捕人無特殊之背景，則構成「難以使人抗拒」之程度。
        亦即，是否達於「使人難以抗拒」之程度，須依【一般
        人於此種客觀情形下，是否較難抗拒或較難達到可逮捕
        行為人之結果】而定，而此種標準，仍然與強盜罪之【
        至使不能抗拒】之程度有別，故刑法第三百二十九條始
        稱為【準強盜罪】。因此，強盜罪之強暴、脅迫程度必
        須達於「至使不能抗拒」之程度，且該強暴、脅迫行為
        必在取得被害人財物時，已施加於被害人；惟準強盜罪
        之強暴、脅迫，固然不以「至使不能抗拒」之程度為必
        要，然依司法院大法官會議釋字第六百三十號解釋之意
        旨，仍然須有「使人難以抗拒」之程度為其條件，而其
        標準，則以【一般人於此種客觀情形下，是否較難抗拒
        或較難達到逮捕行為人之結果】而定。準此，觀諸本案
        證人乙○○遭被告丙○○咬傷時，因傷痛難忍，故鬆開
        雙手，證人甲○○雖亦遭被告丙○○咬傷，但因其當時
        為怕被告脫逃，乃未鬆手，直至警方來時始發現其手受
        傷流血，惟徵諸一般經驗法則，當一般人立於本案證人
        之地位，以手環抱被告避免其脫逃時，如遭被告以牙齒
        使勁咬下，當會產生痛覺，苟係咬至流血之程度，客觀
        上即可見被告咬時用力之猛，一般正常之人均會抽手或
        鬆開，以避免使身體產生更大之傷害。則本案被告既以
        如此之方法咬傷證人二人，顯見其程度已達於一般人均
        無法忍受之程度。故依【一般人於此種客觀情形下，是
        否較難抗拒或較難達到逮捕行為人之結果】之標準加以
        判斷，被告咬傷證人二人之行為，顯然已達於一般人於
        此種客觀情形下，較難抗拒或較難達到逮捕行為人之結
        果，至為灼然。準此以觀，益徵本案被告當時咬傷證人
        二人之行為，確已達於大法官會議釋字第六百三十號解
        釋所指「難以使人抗拒」之程度，殆無疑義。
（七）、綜上各情相互勾稽，被告丙○○既坦承其有竊盜及傷害
        之行為，並有前開補強證據可佐，參諸被告於脫免逮捕
        時，確曾以咬傷證人二人之方式，使證人二人達於難以
        使人抗拒之程度，業經本院詳述如前。故被告丙○○辯
        稱其並無準強盜之行為云云，顯為事後飾卸之詞，不足
        採信，而證人甲○○及乙○○所證述之詞，徵諸經驗法
        則及論理法則後，足見其等之證述與事實較為吻合而屬
        可信，從而，被告前開犯行，洵堪認定。
二、按刑法準強盜罪，係以竊盜或搶奪為前提，在脫免逮捕之情
    形，其竊盜或搶奪既遂者，即以強盜既遂論，如竊盜或搶奪
    為未遂，即以強盜未遂論（最高法院六十八年臺上字第二七
    七二號判例意旨參照）。被告丙○○既將被害人丁○○放置
    在桌上之黑色手提袋一只（內有紅色皮夾一只、現金新臺幣
    （下同）二千三百元、三星牌行動電話一支、玉山銀行提款
    卡一張及玉山銀行存款簿一本竊取而握取在手中，已處於可
    管領支配之情形，顯已構成竊盜既遂罪。是核被告丙○○所
    為，係犯刑法第三百二十九條、第三百二十八條第一項之準
    強盜罪。又刑法第三百二十九條之準強盜罪，非以傷人為當
    然之手段，若具有傷害故意，且發生傷害結果，自應另負普
    通傷害罪責，查被告明知以咬人手部之方式，會致人受傷，
    然為脫免逮捕，仍以此方式咬傷證人甲○○、乙○○、進而
    排除逮捕之行為，致證人二人致使證人甲○○受有右拇指及
    手背咬傷等傷害；證人乙○○受有右拇指及手背咬傷等傷害
    ，分別有永達醫院乙種診斷證明書各一紙附卷足考，自屬故
    意傷害之行為，業如前述，雖仍屬竊盜脫免逮捕，當場施以
    強暴之行為，惟亦難認係準強盜之當然結果（此一強暴行為
    之結果，仍該當準強盜罪之「難以使人抗拒」之程度），而
    上開傷害，並經證人二人合法告訴（見警卷第十頁及第十三
    頁），則被告以一強暴行為，同時觸犯刑法第二百七十七條
    第一項之傷害罪及同法第三百二十九條之準強盜罪，為想像
    競合犯（被告同時咬傷證人甲○○及乙○○之行為，亦評價
    為一行為，就傷害之部分，為同種想像競合），應依刑法第
    五十五條前段之規定，從較重之準強盜罪論處。又被告前因
    脫逃案件，經臺灣花蓮地方法院以九十一年度林簡字第三二
    號判決判處有期徒刑三月確定，於九十六年一月五日縮刑期
    滿執行完畢，有臺灣高等法院被告前案紀錄表一份在卷可憑
    ，其受有期徒刑執行完畢，五年以內故意再犯本件有期徒刑
    以上之罪，依刑法第四十七條第一項之規定，論以累犯，並
    加重其刑。爰審酌被告為貪圖不勞而獲，竟為竊盜行為，復
    於竊行遭人發覺後，猶為圖脫免逮捕而對逮捕者施以致其受
    傷之強暴行為，侵害他人之財產安全及危害於社會秩序之程
    度非輕，且犯後猶飾詞否認有致使難以抗拒之犯行，犯後態
    度尚非良好，惟念其尚知坦承竊盜及傷害之事實，且斟酌被
    告對逮捕者施強暴而造成之傷勢等一切情狀，量處如主文所
    示之刑，以資儆懲。
據上論斷，應依刑事訴訟法第二百九十九條第一項前段、刑法第
三百二十九條、第三百二十八條第一項、第二百七十七條第一項
、第五十五條前段、第四十七條第一項，判決如主文。
本案經檢察官陳建宏到庭執行職務。
中    華    民    國    97    年    3    月    20    日
                  刑事第四庭    審判長法  官  鄭文祺
                                      法  官  許蕙蘭
                                      法  官  黃翰義
以上正本證明與原本無異。
如不服本判決應於收受本判決後10日內向本院提出上訴書狀，並
應敘述具體理由。如未敘述上訴理由者，應於上訴期間屆滿後20
日內向本院補提理由書狀（均須按他造當事人之人數附繕本）「
切勿逕送上級法院」。
                                      書記官  謝文心
中    華    民    國    97    年    3     月    21    日
附錄本件論罪科刑法條全文：
中華民國刑法第277條
（普通傷害罪）
傷害人之身體或健康者，處3年以下有期徒刑、拘役或1千元以下
罰金。
犯前項之罪因而致人於死者，處無期徒刑或7年以上有期徒刑；
致重傷者，處3年以上10年以下有期徒刑。
中華民國刑法第328條
（普通強盜罪）
意圖為自己或第三人不法之所有，以強暴、脅迫、藥劑、催眠術
或他法，至使不能抗拒，而取他人之物或使其交付者，為強盜罪
，處5年以上有期徒刑。
以前項方法得財產上不法之利益或使第三人得之者，亦同。
犯強盜罪因而致人於死者，處死刑、無期徒刑或 10 年以上有期
徒刑；致重傷者，處無期徒刑或7年以上有期徒刑。
第1項及第2項之未遂犯罰之。
預備犯強盜罪者，處1年以下有期徒刑、拘役或3千元以下罰金。
中華民國刑法第329條
（準強盜罪）
竊盜或搶奪，因防護贓物、脫免逮捕或湮滅罪證，而當場施以強
暴脅迫者，以強盜論。


司法院資訊處製作；財團法人民間司法改革基金會備份。
